臺灣臺南地方法院刑事判決　　　　　　　94年度訴字第1081號
　　公　訴　人　臺灣臺南地方法院檢察署檢察官
　　被　　　告　丁○○
　　選任辯護人　邱佩芳律師
　　　　　　　　賴玉山律師
　　　　　　　　楊瀚濤律師
上列被告因過失致死案件，經檢察官提起公訴（94年度偵字第50
52號），本院判決如下：
    主  文
丁○○無罪。
    理  由
一、公訴意旨略以：被告丁○○於民國（下同）九十三年三月間
    ，向乙○○承攬坐落臺南縣安定鄉中榮村八六之九號房屋（
    下簡稱：上址）三樓鐵皮外牆拆建整修工程，為以此為業之
    人。其承包該工程後，復將其中鐵皮外牆之鋼製浪板拆除部
    份之工程，交由己○○○之丈夫鄧漢卿承攬施作，被害人鄧
    漢卿遂連絡工人甲○○於同月十八日，一同至上址拆除鋼製
    浪板。惟上開工程施作位置，距離地面高度達六點六公尺，
    被告丁○○為防止在場施工之人有墜落之虞，本應注意架設
    施工架方法設置工作臺，其竟疏未注意為上開安全措施，致
    使被害人鄧漢卿於同月十八日，在上址三樓外牆從事拆除鋼
    製浪板時，因安全帶未確實扣緊周圍鋼架，並無可供其安全
    站立處，而墜落地面，造成多發性損傷合併內出血，嗣經送
    醫急救後不治死亡。因認被告丁○○涉犯刑法第二百七十六
    條第二項之業務過失致死罪嫌。
二、公訴人認被告丁○○涉有上開業務過失致死罪嫌，無非係以
    被告自承其有於前開時、地，向乙○○承攬上址建物鐵皮外
    牆拆建工程，並由被害人鄧漢卿負責施作鐵皮外牆鋼製浪板
    之拆除工程，又其確未在前開施工場所，架設施工架（工作
    臺）等語，參以證人甲○○亦證稱：被告在上開施工現場未
    設置工作臺，且未查看鄧漢卿之工作情形等語，復依據行政
    院勞工委員會南區勞動檢查所九十三年五月六日勞丙○營字
    第○九三○○○四五六六號函、九十三年六月七日勞丙○營
    字第○九三一○○六三六八號函暨所附之初步報告書各一份
    及相驗筆錄、相驗屍體證明書、驗斷書各一份、相驗照片七
    幀、新樓醫院之診斷證明書一紙、現場照片五幀，而認為被
    告基於承攬人之身分，對被害人依法負有與雇主相同防止墜
    落危害之義務，自應在上開工作處所設置工作臺，被害人鄧
    漢卿施工未確實使用安全帶時，因無可供其安全站立處所（
    工作臺），致其墜落地面，而受有多發性損傷合併內出血，
    送醫不治後死亡，被告對此有過失，且其過失與鄧漢卿之死
    亡結果有因果關係等情，為其主要論據。訊之被告丁○○固
    坦認其確有向乙○○承攬前揭工程，而被害人鄧漢卿於上開
    時、地，確在上址三樓外牆從事拆除鋼製浪板工程，因自身
    安全帶未確實扣緊周圍鋼架，又無可供其安全站立之處，致
    墜落地面送醫不治身亡乙情，惟堅決否認其為被害人鄧漢卿
    之雇主，或屬依法應對被害人負有與雇主相同防止墜落危害
    義務之人，而對被害人前揭死亡結果有過失乙情，並辯稱：
    我跟被害人鄧漢卿是分頭作工程，我並非被害人的雇主，
    本件上址鋼板部份之工程，係被害人鄧漢卿自己承包的，我
    只負責承作上址鐵架部分之工程等語。被告辯護人則為被告
    辯護稱：本件工程係由被告與被害人分向乙○○所承包，被
    告係承包鐵架部分工程，被害人係承包鋼製浪板部分工程，
    工錢也是分開算的，所以被告與被害人之間沒有承攬關係等
    語。
三、按犯罪事實應以證據認定之，無證據不得認定犯罪事實；又
    不能證明被告犯罪，應諭知無罪之判決，刑事訴訟法第一百
    五十四條第二項、第三百零一條第一項分別定有明文。又按
    在證據法則上，證據資料尚存有對被告有利之懷疑時，如無
    法依客觀方法排除此項合理之可疑時，依「罪疑唯有利於被
    告」之原則，不得以此項證據資料作為有罪判決之依據。再
    者，認定被告有罪之事實應憑證據；如未能發現相當之證據
    ，或證據不足以證明，自不能以推測或擬制之方法，以為裁
    判之基礎；且認定事實所憑之證據，其為訴訟上之證明，需
    達於通常一般人均不致有所懷疑，而得確信其為事實之程度
    者，始得據為有罪之認定；倘其證明尚未達到此一程度，而
    有合理之懷疑存在時，尚難為有罪之認定基礎；苟積極證據
    不足為不利於被告事實之認定時，即應為有利於被告之認定
    ，更不必有何有利之證據。（最高法院三十年上字第八一六
    號、四十年臺上字第八六號、七十六年臺上字第四九八六號
    判例意旨參照）。次按刑法第二百七十六條第二項之業務過
    失致人於死罪之成立，其前提乃以從事業務之人，有業務上
    應注意、能注意，而疏未注意為其構成要件。而雇主如有違
    反勞工安全衛生法所定之注意義務，或疏於注意防免從業人
    員過失之發生，致釀災害，使人死亡，固應科以相當之過失
    刑責，此即所謂監督者之過失責任，且此項過失責任，因他
    人（從業人員）過失行為之介入而發生，無庸論其相當因果
    關係。但仍應以行為人依法有勞工安全衛生法或相關法規所
    定雇主應負之注意義務為前提，自不殆言。
四、經查：被害人鄧漢卿於前揭時、地，因替屋主乙○○施作拆
    除上址三樓鋼製浪板之工程時，適其所繫安全帶未確實扣緊
    周圍鋼架，又施工時無可供安全站立之處，故不幸墜落地面
    ，造成多發性損傷合併內出血，送醫急救後不治死亡之事實
    ，業據證人甲○○於偵查中結證明確（見偵查卷第八至九頁
    ），復有行政院勞工委員會南區勞動檢查所九十三年五月六
    日勞丙○營字第○九三○○○四五六六號函、九十三年六月
    七日勞丙○營字第○九三一○○六三六八號函暨所附之初步
    報告書、相驗筆錄、相驗屍體證明書、驗斷書各一份、相驗
    照片七幀、新樓醫院之診斷證明書一紙、現場照片五幀，而
    可認定。則本案之爭點厥為：被告與被害人間就上址三樓鐵
    皮外牆拆建整修工程之法律關係為何？被告是否因而依法對
    被害人負有防止其墜落之虞，即應注意設置施工架或工作臺
    之注意義務，故對被害人之前述死亡結果有過失？
五、而查：
（一）被告丁○○於本院審理時供稱：屋主乙○○找我是說（上
      址三樓）鐵皮爛掉的部分，要換鐵皮，另外有部分沒有安
      裝鐵架，要安裝鐵架，並貼上鐵皮。我並非被害人之雇主
      ，且上址三樓鐵皮外牆拆建整修工程，我僅負責鋼架部分
      之工程，而由被害人負責鐵皮外牆部分之工程，我以一萬
      七千元轉包鐵皮拆建部分之工程給被害人鄧漢卿，一萬七
      千元之款項是由被害人自己計算的，我從屋主乙○○處拿
      到一萬元定金後，就交五千元給被害人鄧漢卿等語，核與
      證人乙○○於本院審理時結證稱：我請被告丁○○換鋼架
      和鐵皮。隔天丁○○就帶一個人（即被害人）一起到我家
      談價錢，價錢是被告與那個人自己談的，再由丁○○告訴
      我價格是二萬五千元，我當場殺價後變成二萬二千元。我
      們三人是當場一起講的，但另一個人（即被害人）並沒有
      開口說話。我當場交付被告一萬元的定金，被告向我介紹
      說那人（即被害人）就是承包鋼板（鋼製浪板）的老闆，
      工程款沒有分開估價，但價錢是被告和被害人看完施工現
      場商量、估價後，再告訴我的等語情節相符（以上均見本
      院卷九十四年十一月十日審判筆錄）。
（二）又證人甲○○於本院審理時亦結證稱：被害人鄧漢卿以前
      （約八十幾年開始）就有找過我去工作。我也常和鄧漢卿
      去作被告丁○○的工作，我只作鄧漢卿的工作，鄧漢卿有
      無通知丁○○我去做工我不知道。這次的工作是鄧漢卿找
      我去的。我的薪水有行情價，要看工作的情形，有時三千
      元、有時二千元，這次被害人鄧漢卿以三千元雇用我的。
      我以前作鄧漢卿工作時，薪水都向鄧漢卿領。這次我和鄧
      漢卿二人會合，每個人都有帶一組工具。當天我先上去拔
      螺絲，但因螺絲已經爛掉，拔不起來，所以鄧漢卿打電話
      通知丁○○帶乙炔工具來燒螺絲。丁○○帶工具來之後，
      因為我不會這種工作，所以換鄧漢卿上去，由我站在二樓
      上面，接鄧漢卿割開下來的鐵板，再直接用工具將鐵板垂
      降到一樓，丁○○在一樓，將垂降一樓的鋼板拆下來。之
      前我和鄧漢卿去作丁○○的工作時，丁○○也沒有在現場
      指揮，都是我和鄧漢卿一起作，不用有人指揮。鄧漢卿不
      曾受僱於他人又再找我幫忙，也沒有介紹我去讓他人雇工
      的情形，鄧漢卿對我而言，算屬於工頭身分，當天我和鄧
      漢卿各帶空壓螺絲起子、垂降索、萬能扳手、安全帶、掛
      鉤，但我沒帶滑輪。我知道我們只有要去拆鐵皮屋鋼板，
      我們當天帶的那些工具，也不能拆鋼架，一般拆鐵皮不會
      用乙炔工具，但當天因為螺絲起子拔不起來，臨時叫丁○○到現場提供乙炔等語明確（見本院卷九十四年十一月十
      日審判筆錄）。
（三）綜上以觀，被告既與被害人同至屋主乙○○上址工程處所
      勘查現場情形，並經商議價格後，推由被告與屋主乙○○
      洽談工程總價，且就上址工作內容，互有分工，彼此負責
      施作之工程範圍亦不相同，實與一般僱傭關係中，受僱人
      乃受雇於雇主，向雇主領取固定薪水，並依雇主指揮及受
      其監督從事工作之情形截然不同，被告當非被害人之雇主
      無疑。至於被害人鄧漢卿於九十三年三月十八日，係與其
      所雇之工人甲○○二人，在上址三樓進行鐵皮外牆之鋼製
      浪板拆除工程，僅因螺絲無法拔起，故被害人臨時以電話
      通知被告攜帶平時切割鋼架之乙炔工具前來幫忙，被告始
      會於被害人墜地意外發生時在現場乙情，既據證人甲○○
      陳述如前，則自不能逕以此推論被告即為在場指揮、監督
      被害人施作上開工程之雇主甚明，檢察官徒以被害人發生
      意外事故時，被告亦同在現場，且被害人所使用者，乃被
      告所有之乙炔切割器工具乙情，認被告係被害人之雇主，
      容有誤會。又被告既將上址三樓鐵皮外牆拆建整修工程中
      之鋼製浪板部分工程，全權交由被害人施作乙情，顯屬勞
      工安全衛生法第十七條第二項所規定「承攬人就其承攬之
      一部分交付再承攬」之情形，故被告應為第一承攬人，被
      害人應為再（第二）承攬人，依同法第二條規定，被害人
      非屬被告之受僱人或勞工至明。此並經本院函行政院勞工
      委員會南區勞動檢查所詢問：本件事故是否屬於勞工安全
      衛生法的職業傷害；被告丁○○是否係勞工安全衛生法之
      規定之雇主等節時，由該所於九十四年九月二十九日，以
      勞丙○營字第○九四一○一三一一七號函覆亦以：「本案
      係屋主乙○○將上址外牆鋼製浪板拆除工程連工帶料以二
      萬二千元交丁○○承攬，丁○○再將本工程連工帶料交付
      鄧漢卿承攬，故鄧漢卿具有雇主身分，且其與丁○○認定
      為承攬關係，因罹難者鄧漢卿具勞工安全衛生法第二條第
      二項所規定之雇主身分，本事故非屬於同法第二條第四項
      所規定之職業災害，丁○○亦非罹災者鄧漢卿之雇主」等
      語表明同上之見解（另該所九十三年五月六日勞丙○營字
      第○九三○○○四五六六號函、九十三年六月七日勞丙○
      營字第○九三一○六三六八號函附之初步報告書，亦均同
      此見解）即可知悉。而被害人丁○○既非受僱人或勞工身
      分，被告顯非勞工安全衛生法第三條所規定，被害人之事
      業主或事業之經營負責人，亦非屬同法第十六條所規定，
      被害人之具雇主身分之承攬人無誤，故其對被害人自無庸
      依同法第五條之規定負注意義務。
（四）準此，檢察官以被告對於被害人，應以雇主之地位，依勞
      工安全衛生法第十六條、第五條第五款及勞工安全設施規
      則第二百二十五條、第二百八十一條之規定，負防止有墜
      落之虞之作業場所引起危害等注意義務，顯有違誤。而本
      院復向行政院勞工委員會函詢第一承攬人對再承攬人有無
      其他法律規範義務？經該會於九十四年十月二十一日，以
      勞安一字第○九四○○五七五四九號函覆稱：勞工安全衛
      生法對於承攬人與再承攬人之相關規定，參閱同法第十六
      條、第十七條、第十八條及第三十四條規定等語，而觀諸
      前開規定，亦僅為第一承攬人對於再承攬人有應於事前告
      知再承攬人有關其事業工作環境、危害因素暨本法及有關
      安全衛生規定應採取之措施，以保障再承攬人所屬勞工，
      或共同作業時，應採取防止職業災害必要措施之義務，尚
      無第一承攬人對於再承攬人應負雇主地位之注意義務之規
      定，況被害人承攬施工之範圍，又非被告之義務，則被告
      依法並無對被害人應盡之注意義務甚明。
五、綜上所述，被害人於施作上址工程時發生死亡之情事，雖誠
    屬憾事，然被告是否應就被害人之死亡，負業務過失致死責
    任，則應依法審慎認定。而本案被害人公訴人所憑論據，既
    難執以認定被告確實應負本件業務過失致死之刑事責任。此
    外，本院於應依或得依職權調查證據之範圍內，復查無其他
    積極證據可資認定被告有何業務上應注意卻疏未注意之情事
    ，或其涉有前開業務過失致死罪嫌之證據，揆諸前揭法條及
    判例意旨，既不能證明被告犯罪，依法即應諭知被告無罪之
    判決。
據上論斷，應依刑事訴訟法第三百零一條第一項，判決如主文。
本案經檢察官戊○○到庭執行職務。
中　　華　　民　　國　　94　　年　　11　　月　　25　 　日
　　　　　　　　    　刑事第六庭   審判長法　官  張瑛宗
                                         法  官  陳映佐
                                         法  官  徐千惠
以上正本證明與原本無異。
如不服本判決，應於判決送達後十日內，向本院提出上訴狀（應
附繕本）
                                         書記官  鄭秀美
中　　華　　民　　國　　94　　年　　11　　月　　25　　日
